【裁判字號】    97,易,540
【裁判日期】    970430
【裁判案由】    重利
【裁判全文】
臺灣彰化地方法院刑事判決               97年度易字第540號
公  訴  人  臺灣彰化地方法院檢察署檢察官
被      告  甲○○
上列被告因重利案件，經檢察官提起公訴（96年度偵字第4188號
），本院判決如下：
    主  文
甲○○連續乘他人急迫貸以金錢，而取得與原本顯不相當之重利
，處拘役伍拾日，如易科罰金，以銀元參佰元即新台幣玖佰元折
算壹日，減為拘役貳拾伍日，如易科罰金，以銀元參佰元即新台
幣玖佰元折算壹日。
    犯罪事實
一、緣賴籐隆、嚴玲瑗為夫妻，渠2 人經營之沛貿有限公司，因
    資金週轉需要，多次向甲○○調借現金，未料甲○○竟基於
    重利之概括犯意，乘賴籐隆急需資金週轉之際，於賴籐隆向
    其借款時，約定每1 萬元每日利息為新臺幣（下同）50元（
    換算年利率為百分之180） ，並由甲○○預扣利息，賴籐隆
    分別於下列時間向甲○○調借現金：
  （一）賴籐隆於民國93年3 月間，以金額8 萬元之支票1 紙（
        發票人嚴玲瑗、發票日93年4 月9 日、付款人國泰世華
        銀行彰化分行）向甲○○調借現金，甲○○向賴籐隆約
        定以上開方式收取利息且應預扣15日之利息，賴籐隆遂
        於93年4 月9 日，以現金存款方式，將6000元存入甲○
        ○所申設之臺灣郵政股份有限公司員林三橋郵局帳戶（
        局號：0000000 、帳號：0000000） 內，甲○○以此方
        式取得與原本顯不相當之重利。
  （二）賴籐隆於同年3 月間，以金額3 萬元之支票1 紙（發票
        人嚴玲瑗、發票日93年4 月14日、付款人國泰世華銀行
        彰化分行）向甲○○調借現金，甲○○向賴籐隆約定以
        上開方式收取利息且應預扣15日之利息，賴籐隆遂於93
        年4 月13日，以現金存款方式，將2250元存入甲○○之
        上開員林三橋郵局帳戶（局號：0000000 、帳號：000
        0000）內，甲○○以此方式取得與原本顯不相當之重利
        。
  （三）賴籐隆於同年3 月間，以金額18萬元之支票1 紙（發票
        人賴籐隆、發票日93年4 月20日、付款人彰化市第一信
        用合作社）向甲○○調借現金，甲○○向賴籐隆約定以
        上開方式收取利息且應預扣10日之利息，賴籐隆遂於93
        年4 月20日，以現金存款方式，將9000元存入甲○○之
        上開員林三橋郵局帳戶（局號：0000000 、帳號：0000
        000） 內，甲○○以此方式取得與原本顯不相當之重利
        。
  （四）賴籐隆於同年3 月間，以金額10萬元之支票1 紙（發票
        人賴籐隆、發票日93年4 月21日、付款人彰化市第一信
        用合作社）向甲○○調借現金，甲○○向賴籐隆約定以
        上開方式收取利息，惟因賴籐隆猶亟需資金週轉，乃於
        同年4 月21日與甲○○協商暫勿提示上開4 張支票，並
        約定賴籐隆應先償還本金5 萬元及預扣8 日之利息，及
        另簽發如附表1 所示之支票2 張予甲○○，甲○○則將
        上開4 張支票返還賴籐隆，賴籐隆即依約於翌日（即同
        年4 月22日），以現金存款方式，將52000 元存入甲○
        ○之上開員林三橋郵局帳戶（局號：0000000 、帳號：
        0000000） 內，並另簽發附表1 之支票2 張予甲○○收
        執，甲○○則依約返還上開4 張支票，甲○○以此方式
        取得與原本顯不相當之重利。
二、案經賴籐隆訴由臺灣彰化地方法院檢察署檢察官偵查起訴。
    理  由
一、本案被告所犯係屬刑事訴訟法第376 條第1 款所列之最重本
    刑為3 年以下有期徒刑、拘役或專科罰金之罪，本院爰依同
    法第284 條之1 之規定行獨任審判。次按被告以外之人於審
    判外之陳述，雖不符刑事訴訟法第159 條之1 至第159 條之
    4 之規定，而經當事人於審判程序同意作為證據，法院審酌
    該言詞陳述或書面陳述作成時之情況，認為適當者，亦得為
    證據。當事人、代理人或辯護人於法院調查證據時，知有第
    159 條第1 項不得為證據之情形，而未於言詞辯論終結前聲
    明異議者，視為有前項之同意，刑事訴訟法第159 條之5 定
    有明文。查本案全部卷證，公訴人、被告均不爭執其證據能
    力，本院復衡以該等供述證據作成時之情況，應為適當，是
    可認後述所引用證據之證據能力均無疑義，合先敘明。
二、上揭犯罪事實，業據被告甲○○於本院審理時坦承不諱，核
    與證人乙○○、嚴玲瑗於偵訊時證述之情節相符，且有被告
    申設之員林三橋郵局帳戶開戶資料及該局97年4 月14日彰營
    字第0970 100489 號函檢具之客戶歷史交易明細1 紙在卷可
    按，足認被告前揭自白與事實相符，值予憑採。綜上，本案
    事證明確，被告重利犯行，堪以認定。
三、按被告行為後，刑法及刑法施行法業於94年2 月2 日經總統
    修正公布，並於95年7 月1 日施行（下稱新刑法，修正前刑
    法下稱舊刑法），參酌最高法院95年5 月23日刑事庭第8 次
    會議決議，新刑法第2 條第1 項之規定，係規範行為後法律
    變更所生新舊法律比較適用之準據法，於新刑法施行後，應
    適用新刑法第2 條第1 項之規定，為「從舊從輕」之比較。
    另於比較時應就罪刑有關之共犯、未遂犯、想像競合犯、牽
    連犯、連續犯、結合犯，以及累犯加重、自首減輕暨其他法
    定加減原因（如身分加減）與加減比例等一切情形，本於統
    一性及整體性原則，綜其全部罪刑之結果而為比較。本案涉
    及法律變更之部分經附表2 所示比較新舊刑法之規定，以舊
    刑法有利於被告，依新刑法第2 條第1項 前段規定，自應適
    用最有利於被告之舊刑法。
四、查本件被告借款取息之利率高達年利率180 ％，此等異於尋
    常之高額利率，不僅與民法第203 條所定之週年利率5 ％之
    法定利率，及同法第205 條所定之最高利率週年利率20％之
    限制，相去甚遠，且與目前銀行放款利率及一般民間利之月
    息2 至3 分相較，亦過於懸殊，衡諸目前社會經濟情況，被
    告等人確係取得與原本顯不相當之重利，至為明顯；而被害
    人乙○○係因事業經營亟需資金周轉之情事，有舉債之急迫
    情形，此業經其於偵查中證述明確，被告利用告訴人有上開
    因急迫舉債濟急之情形向其借貸，確有乘人急迫之際，藉以
    收取與原本顯不相當之重利之情事無疑。是核被告甲○○所
    為，係犯刑法第344 條之重利罪。其先後多次重利犯行，時
    間緊接，犯罪構成要件相同，顯係各基於概括犯意反覆為之
    ，為連續犯，均應依修正刪除前刑法第56條之規定論以一罪
    ，並加重其刑。爰審酌被告先後多次乘告訴人賴籐隆所經營
    之沛貿公司需款週轉急迫之際貸予金錢，取得與原本顯不相
    當之重利，危害社會善良風俗，使沛貿公司週轉更加困難，
    惟念其犯後坦承犯行，深具悔意，態度尚稱良好，暨衡量其
    犯罪動機、目的、手段、生活狀況等一切情狀，量處如主文
    所示之刑，又被告犯罪時間均係在96年4 月24日前，所犯合
    於中華民國96年罪犯罪減刑條例第2 條第1 項第3 款之規定
    ，爰依法減其宣告刑2 分之1 ，並諭知易科罰金之折算標準
    。
據上論斷，應依刑事訴訟法第299 條第1 項前段，刑法第2 條第
1 項前段、第344 條，修正刪除前刑法第56條、第41條第1 項前
段，罰金罰鍰提高標準條例第1 條前段、刪除前第2 條，中華民
國96年罪犯減刑條例第2 條第1 項第3 款、第7 條、第9 條，判
決如主文。
本案經檢察官蔡明達到庭執行職務。
中    華    民    國    97    年    4     月    30    日
                  刑事第一庭    法      官  胡宜如
以上正本證明與原本無異。
如不服本判決，應於送達後10日內向本院提出上訴狀（須附繕本
）。
告訴人或被害人對於判決如有不服具備理由請求檢察官上訴者，
其上訴期間之計算係以檢察官收受判決正本之日期為準。
中    華    民    國    97    年    4     月    30    日
                                書  記  官  蕭秀吉
附錄本案論罪科刑法條：
中華民國刑法第344條
乘他人急迫、輕率或無經驗貸以金錢或其他物品，而取得與原本
顯不相當之重利者，處1 年以下有期徒刑、拘役或科或併科1千
元以下罰金。
【附表1】：
┌──┬────────┬───────┬─────┬───┬─────┐
│編號│發票日          │金額（新臺幣）│支票號號  │發票人│付款人    │
├──┼────────┼───────┼─────┼───┼─────┤
│１  │93年4月30日     │31萬元        │PA0000000 │賴籐隆│彰化市第一│
│    │                │              │          │      │信用合作社│
├──┼────────┼───────┼─────┼───┼─────┤
│２  │93年6月30日     │39,848元      │PA0000000 │同上  │同上      │
└──┴────────┴───────┴─────┴───┴─────┘
【附表2】：
┌──────┬─────────────┬─────────────┬───────┬────┐
│相關變更條文│行為時法（下稱舊法）之內容│裁判時法（下稱新法）之內容│比  較  理  由│備    註│
├──────┼─────────────┼─────────────┼───────┼────┤
│【連續犯之刪│連續數行為而犯同一罪名者，│刪除                      │新法將連續犯之│舊法有利│
│除】        │以一罪論。但得加重其刑至二│                          │規定刪除後，除│        │
│            │分之一                    │                          │非符合「接續犯│        │
│            │                          │                          │」或「包括的一│        │
│            │                          │                          │罪」情形，可認│        │
│            │                          │                          │構成單一犯罪外│        │
│            │                          │                          │，均應認係數罪│        │
│            │                          │                          │併罰。是此刪除│        │
│            │                          │                          │雖非犯罪構成要│        │
│            │                          │                          │件之變更，但顯│        │
│            │                          │                          │已影響行為人刑│        │
│            │                          │                          │罰之法律效果，│        │
│            │                          │                          │自屬法律有變更│        │
│            │                          │                          │依新法第2條第1│        │
│            │                          │                          │項規定，比較新│        │
│            │                          │                          │舊法。        │        │
├──────┼─────────────┼─────────────┼───────┼────┤
│【罰金刑貨幣│依法律應處罰金、罰鍰者，就│中華民國94年1 月7 日法修正│刑法之貨幣單位│經按現行│
│單位之變更】│其原定數額得提高為2 倍至10│施行後，刑法分則編所定罰金│由「元（指銀元│法規所定│
│罰金罰鍰提高│倍（刑法乃係定明10倍）。第│之貨幣單位為新臺幣。94年1 │）」變更為「新│貨幣單位│
│標準條例第1 │1 條所定得提高倍數之規定，│月7 日刑法修正時，刑法分則│臺幣」，且刑法│折算新臺│
│條前段、第5 │於本條例修正後制定之法律，│編未修正之條文定有罰金者，│分則之罰金數額│幣條例第│
│條→刑法施行│不適用之；本條例修正前公佈│自94年1 月7 日刑法修正施行│，亦視該分則先│2 條之規│
│法第1 之1條 │之法律，於本條例修正後修正│後，就其所定數額提高為30倍│前曾修正與否，│定折算後│
│第1 項、第2 │其罰金罰鍰數額或法律經全部│。但72年6 月26日至94年1 月│而分別提高3 或│等值，是│
│項          │修正而其罰金罰鍰數額未予變│7 日新增或修正之條文，就其│30倍。        │以新法並│
│            │更者，亦同。              │所定數額提高為3 倍。      │              │未較有利│
│            │                          │                          │              │。      │
├──────┼─────────────┼─────────────┼───────┼────┤
│【罰金刑下限│罰金：（銀元）1 元以上。  │罰金：新臺幣1000元以上…。│罰金刑之下限，│舊法有利│
│之變更】刑法│                          │                          │由銀元10元（亦│        │
│第33條第5款 │                          │                          │經提高）即新臺│        │
│            │                          │                          │幣30元，提高為│        │
│            │                          │                          │新臺幣1000元  │        │
├──────┼─────────────┼─────────────┼───────┼────┤
│易科罰金折算│【修正前刑法第41條第1 項前│【刑法第41條第1 項前段】  │              │        │
│標準變更    │段、修正前罰金罰鍰提高標準│                          │              │        │
│            │條例第2 條】              │                          │              │        │
│            │                          │                          │              │        │
│            │犯最重本刑為5 年以下有期徒│犯最重本刑為5 年以下有期徒│易科罰金折算標│舊法有利│
│            │刑以下之刑之罪，而受6 個月│刑以下之刑之罪，而受6 個月│準由銀元300 元│        │
│            │以下有期徒刑或拘役之宣告…│以下有期徒刑或拘役之宣告者│即新臺幣900 元│        │
│            │得以（銀元）1 元以上（銀元│，得以新臺幣1,000 元、2,00│，提高為以新臺│        │
│            │）3 元以下折算1 日，易科罰│0 元或3,000 元折算1 日，易│幣1,000 元、2,│        │
│            │金。依刑法第41條易科罰金…│科罰金。                  │000 元或3,000 │        │
│            │就其原定數額提高為100 倍折│                          │元折算1日。   │        │
│            │算1 日；法律所定罰金數額未│                          │              │        │
│            │依本條例提高倍數，或其處罰│                          │              │        │
│            │法條無罰金刑之規定者，亦同│                          │              │        │
│            │。                        │                          │              │        │
╠═══╤══╧═════════════╧═════════════╧═══════╧════╡
║整體比│以舊法較有利於被告                                                                    │
║較結果│                                                                                      │
╰═══╧═══════════════════════════════════════════╛


司法院資訊處製作；財團法人民間司法改革基金會備份。
